臺灣臺南地方法院民事判決
109年度簡上字第227號
上  訴  人  戴惠靖（即戴火明之承受訴訟人）

            戴振育（即戴火明之承受訴訟人）

訴訟代理人  向文英律師(法扶律師)  
被上訴人    楊足仔  


訴訟代理人  王燕玲律師
複代理人    黃慕容律師
被上訴人    戴和慶  
            戴明慧  
            戴家豪  
上列一人之
法定代理人  邱瓊如  
被 上訴 人  戴妤玹  
法定代理人  毛慧明  
訴訟代理人  蘇文斌律師
            鄭方穎律師
            許婉慧律師
            郭子誠律師
被上訴人    戴宇宸  
上列當事人間請求分割共有物事件，上訴人對於民國107年8月29
日本院柳營簡易庭107年度營簡字第147號第一審簡易判決提起上
訴，於110年3月4日言詞辯論終結，本院判決如下：
     主      文
原判決主文第二項廢棄。
兩造共有坐落臺南市○○區○○段000地號土地、722地號土地，准予
合併分割如附圖所示，即：編號A部分，面積117.16平方公尺，
分歸上訴人戴惠靖取得；編號B部分，面積117.15平方公尺，分
歸上訴人戴振育取得；編號E部分，面積184.63平方公尺，分歸
被上訴人楊足仔、戴和慶、戴明慧、戴家豪、戴妤玹、戴宇宸取
得並維持公同共有。
兩造共有之臺南市○○區○○段000地號土地准予分割如附圖所示，
即：編號C部分，面積77.75平方公尺，由兩造取得，並按如附表
二所示應有部分比例維持分別共有；編號D部分，面積8.72平方
公尺，分歸被上訴人楊足仔、戴和慶、戴明慧、戴家豪、戴妤玹
、戴宇宸取得並維持公同共有。
上訴人戴惠靖、戴振育應補償被上訴人楊足仔、戴和慶、戴明慧
、戴家豪、戴妤玹、戴宇宸如附表二「應提出補償或受補償」欄
所示金額。
第一、二審訴訟費用由兩造按附表一「訴訟費用負擔」欄所示比
例負擔。
     事實及理由
壹、程序方面：
一、按當事人死亡者，訴訟程序在有繼承人、遺產管理人或其他
    依法令應續行訴訟之人承受其訴訟以前當然停止；他造當事
    人，亦得聲明承受訴訟，民事訴訟法第168條及第175條第2
    項分別定有明文。查原審原告戴火明於原審言詞辯論終結後
    宣判前即民國107年8月18日死亡，戴惠靖、戴振育為戴火明
    之繼承人，業經被上訴人楊足仔具狀向原審法院聲明承受訴
     (見原審卷第267頁)，核符規定，故戴火明部分改列戴惠靖
    、戴振育為上訴人，先予敘明。
二、上訴人戴惠靖及被上訴人戴和慶、戴明慧、戴家豪、戴宇宸
    經合法通知，均未於言詞辯論期日到場，核均無民事訴訟法
    第386條所列各款情形，爰依上訴人戴振育、被上訴人楊足
    仔、戴妤玹之聲請，由其一造辯論而為判決。
貳、實體方面：
一、上訴人主張：
(一)坐落臺南市○○區○○段000地號、647地號及721地號土地(下稱
    系爭土地)，為兩造所共有，應有部分如附表一所示，兩造
    間就系爭土地並無不分割之約定，亦無因物之使用目的不能
    分割之情事，惟就分割方法無法達成協議，爰訴請裁判分割
    。又系爭721地號土地使用分區為都市土地「道路用地」，
    系爭647、722地號土地則為「住宅區」，係屬不同使用性質
    之土地，依民法第824條第5項及地籍測量實施規則第224條
    規定，自不得合併分割。原審判決之分割方案，尚有未洽。
(二)上訴聲明：
 1、原判決第二項部分廢棄。
 2、請求判決如主文第2、3、4項所示。
二、被上訴人則以：
(一)被上訴人楊足仔、戴妤玹部分：同意上訴人之分割方案，且
    對於上訴人主張面積增減不爭執，另亦同意上訴人以每平方
    公尺新臺幣(下同)3,416元補償被上訴人。
(二)其餘被上訴人均未於二審準備程序暨言詞辯論期日到場，亦
    未提出書狀作任何聲明或陳述。　　
三、得心證之理由：
(一)按各共有人得隨時請求分割共有物，但因物之使用目的不能
    分割或契約定有不分割之期限者，不在此限；共有物分割之
    方法，不能協議決定者，法院得因任何共有人之聲請，命為
    分配；共有人相同之數不動產，除法令另有規定外，共有人
    得請求合併分割民法第823條第1項及第824條第2項、第5項
    分別定有明文。查系爭土地為兩造所共有，應有部分各如附
    表一所示，有系爭土地登記第一類謄本在卷可稽(見本院卷
    第305-321頁)；又依上開土地登記謄本之記載，系爭647、7
    22地號土地使用分區為空白，使用地種類亦為空白，並無不
    能分割之情事，且系爭647、722地號土地之共有人均相同。
    再兩造就系爭土地並無不得分割之特約，然其等未能就分割
    方案達成一致之協議，為被上訴人等所不爭執。從而，上訴
    人依上開規定請求合併分割系爭647、722、721地號土地土
    地，即屬有據，應予准許。
(二)再按共有物之分割，依共有人協議之方法行之。分割之方法
    不能協議決定，或於協議決定後因消滅時效完成經共有人拒
    絕履行者，法院得因任何共有人之請求，命為下列之分配：
    1、以原物分配於各共有人。但各共有人均受原物之分配顯
    有困難者，得將原物分配於部分共有人。2、原物分配顯有
    困難時，得變賣共有物，以價金分配於各共有人；或以原物
    之一部分分配於各共有人，他部分變賣，以價金分配於各共
    有人。以原物為分配時，如共有人中有未受分配，或不能按
    其應有部分受分配者，得以金錢補償之。以原物為分配時，
    因共有人之利益或其他必要情形，得就共有物之一部分仍維
    持共有，民法第824條第1項至第4項定有明文。又按法院定
    共有物分割之方法，固可由法院自由裁量，惟應斟酌各共有
    人之意願、利害關係、共有物之性質、分割後之經濟效用及
    公共利益等為公平決定(最高法院81年度台上字第16號、89
    年度台上字第724號判決意旨參照)。經查：
 1、系爭土地上有無屋頂之磚造平房，其他均為樹木及雜草叢生
    ，顯年久失修且無人使用；有現場照片及原審勘驗筆錄附卷
    可稽(見原審卷第149-153頁)。
 2、本院審酌上情，認系爭土地上之建物已年久失修無人居住使
    用，顯無經濟價值，實無保存之實益，故認本件考量系爭土
    地分割方法時，並無遷就保存現存建物之必要。再認本件分
    割方案如依附圖所示方案為分割，分割後土地大致完整、方
    正，有利於日後利用；再以如附圖所示編號C作為道路，並
    維持共有，貫穿其中，使分割後之土地有與對外道路連接之
    道路，不致成為袋地。且該分割方案，已獲得到場兩造之同
    意(本院卷第336、337頁)，未到場之被上訴人亦未具狀反對
    。綜上所述，本院審酌共有人應有部分比例、使用土地之現
    況、各共有人之意願、利害關係、共有物之性質、價格、利
    用價值、經濟效用及共有人間之應有部分價值、分得部分所
    得利用之價值等情形，認主文第2、3項所示之分割方案較符
    合全體共有人之經濟利益，爰判決如主文第2、3項。
 3、又按以原物為分配時，如共有人中有未受分配，或不能按其
    應有部分受分配者，得以金錢補償之，民法第824條第3項定
    有明文。查上訴人與被上訴人楊足仔、戴妤玹同意以每平方
    公尺3,416元之價格作為補償基準(見本院卷第336-337頁)。
    本院斟酌被上訴人應受補償之面積甚少，若以鑑價方式可能
    使兩造支出更多鑑定費用，且經本院向共有人送達上開補償
    方案，並無人表示異議，認依此計算系爭土地分割共有人應
    受補償之金額(詳見附表二「應提出補償或受補償金額」欄)
    ，亦屬妥適、公平，爰判決如主文第4項所示。
四、綜上所述，本院審酌系爭土地之使用情況、對外通行問題、
    位置、共有人分割之利益及意願等一切情狀，認如附圖所示
    之分割方案，符合系爭土地之利用現況、經濟效益及共有人
    全體之利益，應屬適當公允之分割方法。從而，上訴人依民
    法第823條第1項、第824條第2項、第3項及第5項之規定，請
    求分割系爭土地，為有理由，應予准許，並由本院將其分割
    如主文第2、3項所示，及命上訴人應以金錢分別補償被上訴
    人不能按其應有部分受分配之金額如主文第4項所示。原審
    判決之分割方案，尚有未洽，上訴意旨指摘原判決不當，求
    予廢棄改判，為有理由，應由本院予以廢棄改判如主文第2
    項至第4項所示。
五、末按訴訟費用，由敗訴之當事人負擔；因共有物分割、經界
    或其他性質上類似之事件涉訟，由敗訴當事人負擔訴訟費用
    顯失公平者，法院得酌量情形，命勝訴之當事人負擔其一部
    ；民事訴訟法第78條、第80條之1分別定有明文。查分割共
    有物事件本質上並無訟爭性，乃由本院斟酌何種分割方案較
    能增進共有物之經濟效益，並兼顧兩造之利益，以決定適當
    之分割方法。本件既係因分割共有物而涉訟，因兩造均獲得
    利益，如僅由敗訴之被上訴人負擔，本院認為顯失公平，爰
    依兩造獲得之利益及就系爭土地應有部分之比例為訴訟費用
    之負擔如主文第5項所示。
六、本件事證已臻明確，兩造其餘攻擊防禦方法及所提證據，經
    本院斟酌後，認為與本件判決結果不生影響，爰不予逐一論
    列，附此敘明。
七、據上論結，本件上訴為有理由，判決如主文。　　
中　　華　　民　　國　　110 　年　　3 　　月　　18　　日
        民事第四庭    審判長法　官　施介元
                            法　官　蔡雅惠
                            法　官　田玉芬
以上正本係照原本作成。
本判決不得上訴。 
中　　華　　民　　國　　110 　年　　3 　　月　  18 　 日
                            書記官  林彥汝
附表一：　　　　　　　　　　　　　　　　　　
編號 共有人 系爭647地號土地之應有部分 系爭647地號土地之應有部分 系爭647地號土地之應有部分 訴訟費用負擔比例 1 戴惠靖 1/4 1/4 1/4 1/4 2 戴振育 1/4 1/4 1/4 1/4 3 楊足仔 公同共有1/2 公同共有1/2 公同共有1/2 公同共有1/2 4 戴和慶     5 戴明慧     6 戴家豪     7 戴妤玹     8 戴宇宸     
附表二：
編號 共有人 應有部分比例 應提出補償或受補償金額 (元以下四捨五入) 1 戴惠靖 1/4 ①應補償：35,014元 ②計算式：3,416元×10.25=35,014元 2 戴振育 1/4 ①應補償：34,980元 ②計算式：3,416元×10.24=34,980元 3 楊足仔 公同共有1/2 ①應受補償：69,994元 ②計算式：(3,416元×10.25)+(3,416元×10.25)=69,994元 4 戴和慶   5 戴明慧   6 戴家豪   7 戴妤玹   8 戴宇宸